【裁判字號】    97,婚,468
【裁判日期】    971127
【裁判案由】    離婚
【裁判全文】
臺灣臺中地方法院民事判決               97年度婚字第468號
原      告  乙○○
訴訟代理人  陳信宏律師
被      告  甲○○
上列當事人間請求離婚事件，經台灣嘉義地方法院移送前來（97
年度婚字第59號），本院於中華民國97年10月30日言詞辯論終結
，判決如下：
    主      文
原告之訴駁回。
訴訟費用由原告負擔。
    事實及理由
甲、程序方面：
    原告經合法通知，無正當理由，未於最後言詞辯論期日到場
    ，核無民事訴訟法第386條所列各款情形，爰依被告之聲請
    ，由其一造辯論而為判決。
乙、實體方面：
壹、原告起訴主張：兩造於民國78年10月28日結婚，婚後兩造共
    同居住於臺中縣大雅鄉○○路23巷18弄25號5樓之1。惟因兩
    造生活習慣與觀念不同，被告於平日甚或逢年過節，皆不願
    隨同原告返鄉過節，且因原告家境較差而鄙視原告及原告家
    人，致兩造時常發生口角；又被告於10年多前離家出走，音
    訊全無，經原告多方搜尋未果，直至原告日前申請戶籍謄本
    時，始發現被告竟於91年3月13日遷出雙方之戶籍地（臺中
    市○○區○○路3段375巷1號4樓之5），甚且將原姓名王麗
    君更名為甲○○。被告所為，顯係惡意遺棄原告於持續狀態
    中；復因可歸責於被告之上開行為，兩造婚姻顯生重大裂痕
    ，難以繼續維持亦無回復婚姻之希望，為此爰併依民法第
    1052 條第1項第5款、第2項等規定訴請離婚等語。並聲明：
    准原告與被告離婚。
貳、被告則以：兩造婚後由臺北搬至臺中縣大雅鄉○○路23巷18
    弄，再搬至同社區1號4樓之1居住，雖曾設籍臺中市○○區
    ○○路3段375巷1號4樓之5，但僅係戶籍遷移而未實際居住
    該址。嗣原告於92年2月間，表示將至大陸地區工作後即失
    去聯繫，直至94年4月方電聯被告，並返回臺中市○區○○
    路1段26巷17之4號現住處會面及同住數次，然原告恐其工作
    牽連被告及子女，致兩造仍未共同居住，並於94年4月至95
    年5月陸續匯款負擔家中生活費用，詎原告於95年間再次行
    方不明，直至96年11月，被告始知原告搬回嘉義，雖被告攜
    同子女前往探視，原告仍避不見面，是被告從未離家出走，
    反是原告離家出走等語資為抗辯。並聲明：如主所示。
參、得心證之理由：
一、按夫妻應互愛並誠摯相待，而同居乃夫妻雙方和諧協力始克
    達成，觀諸民法第1001條：「夫妻『互負』同居之義務」之
    規定自明，倘夫妻之一方無意與他方同居，不提出其一己之
    協力，並謂他方不與其同居，係惡意遺棄，而以之為由訴請
    判決離婚，於法自難謂為合（最高法院89年度台上字第517
    號判決參照）。次按民法第1052條第2項所稱「有前項以外
    之重大事由，難以維持婚姻者」，乃抽象的、概括的離婚事
    由，係民法親屬編於74年修正時，為因應實際需要，參酌各
    國立法例，導入破綻主義思想所增設。但其事由應由夫妻一
    方負責者，僅他方得請求離婚，是其所採者為消極破綻主義
    精神，而非積極破綻主義。關於是否為難以維持婚姻之重大
    事由，其判斷標準為婚姻是否已生破綻而無回復之希望。而
    婚姻是否已生破綻而無回復之希望，則應依客觀的標準，即
    難以維持婚姻之事實，是否已達於倘處於同一境況，任何人
    均將喪失維持婚姻意欲之程度而定。至於同條項但書所規定
    「難以維持婚姻之重大事由應由夫妻之一方負責者，僅他方
    得請求離婚」，乃因如肯定有責配偶之離婚請求，無異承認
    恣意離婚，破壞婚姻秩序，且有背於道義，尤其違反自己清
    白(cleanhands)之法理，有欠公允，同時亦與國民之法感情
    及倫理觀念不合，因而採消極破綻主義。然若夫妻雙方均為
    有責時，則應衡量比較雙方之有責程度，僅責任較輕之一方
    得向責任較重之他方請求離婚，責任較重之一方應不得向責
    任較輕之他方請求離婚，如雙方之有責程度相同，則雙方均
    得請求離婚，始符民法第1052條第2項規定之立法本旨（最
    高法院94年臺上字第2059號判決、95年度第5次民事庭會議
    決議意旨參照）。
二、原告主張兩造為夫妻，現婚姻關係尚存續中之事實，業據其
    提出除戶戶籍謄本1件、戶籍謄本2件為證，並為被告所不爭
    執，應堪信為真正。
三、原告另主張被告惡意遺棄原告在繼續狀態中，且兩造之婚姻
    關係，因可歸責於被告之上開事由，已生重大裂痕，亦無回
    復希望等事實，則為被告否認，並以前詞置辯。經查：
（一）證人即兩造之女劉穗伶於本院97年8月7日行言詞辯論時證
      稱：「（問：現和何人同住？）我跟媽媽同住，沒有跟爸
      爸同住，從我國小時爸爸有跟我們同住，但是很少回家，
      爸爸到國中1年級上學期爸爸送我到台北註冊之後就失聯
      ，就都沒有回來跟媽媽住，也找不到他的人，我本人跟爸
      爸也都沒有聯絡，媽媽有找爸爸，但是也都找不到他的人
      ，爸爸在我要上高中那年有出現過約1、2天而已，我也只
      有看過那1、2次，之後就沒有看過，媽媽應該也是只有見
      過那1、2次而已，我現在是高2要升高3，我有休學1年，
      爸爸在6年前就已經不見了」；「（問：是否知道為何你
      爸爸沒有跟媽媽同住？）我聽媽媽說，是爸爸因為工作的
      關係，為了要保護我們，才沒有跟我們同住，我爸爸也有
      跟我說過，是在我要升高中的那時候跟我說的」；「（問
      ：與爸爸同住時之地址？）在台中縣大雅鄉，之後有搬到
      同社區的另棟房屋，於國中時搬去跟媽媽表妹分房睡，之
      後才又搬到現在住的地方」；「（問：搬家有無跟被告說
      ？）我不知道，我爸爸知不知道，但是我們搬到現在住青
      島路的地方爸爸有回來住過，就是我要升高中的時候」等
      語，而劉穗伶係兩造之女，與兩造同屬至親關係，衡情殆
      無偏袒被告攀誣原告之理，其所為之證言應屬可採。其次
      ，台灣嘉義地方法院前審理本事件期間，曾囑託財團法人
      私立天主教中華聖母社會福利慈善事業基金會對原告進行
      訪視調查，原告於社工人員訪視時曾表示：「原告曾數次
      向被告表達離婚意願，但被告不同意且考量被監護人（即
      劉穗伶）的感受，故拖延至今，原告自述長期遭父母關切
      婚姻發展、傳宗接代事宜深感壓力，認為父母近年身體不
      佳，不宜再為此事憂心，故決定不理會被告意願，主動提
      出離婚訴訟」；「原告與被告搬遷至台中，原告從事計程
      車司機工作約8至9年，被告則擔任稅捐處約聘人員迄今，
      期間，雙方時有衝突，故原告決定至大陸某科技公司擔任
      襄理之管理工作約1年，原告返台，再度擔任計程車駕駛
      ，目前與友人合夥經營檳榔攤生意」；「原告家族傳宗接
      代觀念根深蒂固，原告身為獨子，其父母期待被告能再添
      一名子女，但被告始終拒絕」；「原告表示，分居期間被
      告會不定期向其索取被監護人之生活、學雜費…被告亦曾
      於原告返台後要求其返家同住，但均遭原告拒絕，後原告
      遭被告兩度通報失蹤人口，原告認此為被告要求其返家居
      住之手段」等語，此有該基會於97年5月2日以97財中福基
      字第0164號函檢送之訪視調查報告書可稽。是依證人劉穗
      伶之上開證詞及前揭訪視報告所載，被告顯無原告所陳：
      於10年多前離家出走，音訊全無，經原告多方搜尋未果之
      事實，反係原告自行離開兩造共同住所，不願與被告繼續
      同居，亦即拒不履行同居義務之人係原告，被告則仍亟待
      與原告繼續維持婚姻關係，原告提出本件訴訟之主因，則
      係囿於傳宗接代之壓力始然，應可認定。至於證人即原告
      之父、母劉金元、劉秀勤於台灣嘉義地方法院前審理本事
      件期間之92年2月29日行言詞辯論時，雖均證稱：「（問
      ：多久沒看到被告？）很久了，約有很多年了沒有來看過
      我們，原告父親手術二次，原告母親手術一次被告都沒有
      回家，現在人在何處，或做何工作我們都不知道，離家時
      間也沒有打電話回家過」；「（問：被告當初何時離家？
      ）他嫌我們家裡沒錢，我們跟親家有往來，但是被告是親
      家往生後才離家」云云，惟其等之證言，與原告本人之陳
      述有嚴重落差，顯係迴護原告之詞，不足採信。
（二）原告所陳：被告因原告家境較差而鄙視原告及原告家人之
      事實，雖據於證人劉金元、劉秀勤於前揭期日擔任證人之
      為相同之證述，但其等之證言核係迴護原告之詞，不足採
      信，已如前述，原告亦未能另行舉證以實其說，自無可採
      。另，原告所陳：兩造生活習慣與觀念不同，致時常發生
      口角之事實，原告全然未提出證據證明，顯屬無據。又，
      證人劉穗伶於本院前揭期日行言詞辯論時，雖另證稱：「
      （多久沒有回嘉義爺爺奶奶家中？）已經很久的時間，於
      姑姑結婚時我有回去過，大概一年前，也沒有見過爸爸，
      我高中就只有回去過那一次，國中的時候有回去過，不是
      每年回去，回去也是去姑姑家，過年過節不會回去，以前
      要回去，爸爸會載，因為現在沒有跟爸爸聯絡就比較少回
      去，我國小時也是很少回去，更小的時候有常一點回去」
      ；「（問：小時候回嘉義姑姑家，媽媽有無跟過去？）
      有的，並沒有在爺爺奶奶家住，除了很小的時候以外，沒
      有在爺爺奶奶家中住過」等語，是兩造婚後，被告較少隨
      同原告返鄉過節之事實，參諸證人劉穗伶之前證述，或屬
      實情，但其原因為何，則無從認定。
（三）兩造係因原告拒不履行同居義務始分居，有如前述，被告
      顯無惡意遺棄原告在繼續狀態中之事實。復被告雖較少（
      按：並非拒絕）隨同原告返鄉過節，但其原因不明，且自
      夫妻間相處之關係言，畢竟仍屬枝微末節之事，且亦不當
      然僅單獨歸責於被告；另綜觀全案卷證，查無原告有何拒
      絕同居之正當事由，自應認違反夫妻同居義務者係原告，
      亦即係可歸責於原告；又觀諸原告主要係囿於傳宗接代之
      壓力始提起本件訴訟，被仍亟待與原告繼續維持婚姻關係
      ，兩造間之婚姻客觀上是否已達任何人均將喪失維持婚姻
      意欲之程度，亦殊值懷疑，且衡諸整體歸責事由，原告可
      歸責之處顯然大於被告。
四、原告就其主張被告遺棄原告在繼續狀態中；及兩造之婚姻關
    係已生重大破綻之前開事由，既均不能成立，從而原告本於
    民法第1052條第1項第5款、第2項之規定合併提起本訴，訴
    請兩造離婚，為無理由，應予駁回。
肆、本件事證已臻明確，兩造其餘攻擊防禦方法及舉證，核與本
    件判決結果不生影響，無一一審究之必要，併此敘明。
伍、訴訟費用負擔之依據：民事訴訟法第78條。
中    華    民    國    97    年    11    月    27    日
                  家事法庭    法  官  劉長宜
以上正本係照原本作成。
如對本判決上訴，須於判決送達後20日內向本院提出上訴書狀（
須附繕本）。
中    華    民    國    97    年    11    月    27    日
                              書記官  董美惠


司法院資訊處製作；財團法人民間司法改革基金會備份。
